臺灣高等法院民事裁定　　　　　　　　　 100年度抗字第68號
抗　告　人　自強資產管理股份有限公司
法定代理人　沈俊亨
上列抗告人因與相對人長鑫資產管理股份有限公司間拍賣抵押物
強制執行聲明異議事件，對於中華民國99年9月29日臺灣桃園地
方法院99年度執事聲字第94號裁定提起抗告，本院裁定如下：
  主  文
抗告駁回。
抗告程序費用由抗告人負擔。
    理  由
一、抗告人於原法院聲明異議意旨略以：本件拍賣抵押物強制執
    行事件之執行標的中坐落桃園縣桃園市○路段25 334建號第
    4層增建之鐵皮建物（下稱系爭第4層增建），四周牆面及屋
    頂均為獨立結構，且係債務人宗族集資興建之祠堂，無從認
    定因添附為主建物（即同段8805建號建物）之一部，另1 樓
    增建部分（系爭第1層增建），執行法院履勘當日未通知債
    務人（即原所有權人）到場說明，如何得知當時建物內部之
    擺設與使用，從而，原裁定認定系爭第1、4層增建增之建物
    為抵押權所及，抵押權人得優先受償，有害異議人之權益，
    爰提起異議。原法院駁回抗告人之異議，係以：該系爭第4
    層增建性質上屬添附於原有建築物之附屬建物，則被附屬之
    原有建築物所有權，抵押權之範圍因而擴張；再系爭1樓增
    建固有獨立門戶、通道可供出入，然常助原有建築物之效用
    ，即屬從物，亦為抵押權之效力所及，原法院司法事務官駁
    回抗告人之異議並無不合，為其裁判基礎。
二、抗告意旨略以：依據最高法院53年第4 次民、刑庭總會會議
    決議、本院92年度法律座談會法律問題編號第11號研討結果
    ，可知增建部分縱為抵押建物之附屬建物或從物，抵押權人
    就該增建部分賣得之價金仍無優先受償之權。又辦理強制執
    行事件應行注意事項第42點第3款規定僅係增建部分採分別
    或合併估定價格之規定，非在認定抵押物之從物或附屬建物
    ，是否應為抵押權效力所及，且但書所稱「營造、擴建或增
    建部分」自包括「抵押物之從物或因添附而成為抵押物之一
    部者」之情形，抵押權人就抵押物之從物或附屬建物，其拍
    賣所得價金，無優先受償之權。該規定應僅適用案件行政處
    理程序，不應涉及法律效果之認定。本案執行法院將系爭1
    樓左側及4樓鐵皮屋增建部分與原有建物分別估定價額，即
    認為系爭增建部分非屬抵押物之從物或附屬建物，然又於分
    配表將系爭增建部分認為抵押權效力所及，而由抵押權人優
    先分配，顯前後矛盾，違反上開注意事項之規定，原裁定曲
    解法律原意，殊不值採，應予廢棄等語。
三、按「動產因附合而為不動產之重要成分者，不動產所有人，
    取得動產所有權」民法第811條定有明文。而所謂附屬建物
    ，係指依附於原建築以助其效用而未具獨立性之次要建築而
    言，諸如依附於原建築而增建之建物，缺乏構造上及使用上
    之獨立性（如由內部相通之頂樓或廚廁），或僅具構造上之
    獨立性，而無使用上之獨立性，並常助原建築之效用（如由
    外部進出之廚廁）等是。此類附屬建物依民法第811條之規
    定，應由原建築所有人取得增建建物之所有權，原建築所有
    權範圍因而擴張（最高法院100年度台上字第4號判決意旨參
    照）。至於增建部分具有使用上之獨立性，係指該部分建築
    物，與一般建築物相同，可作為一建築物單獨使用，有獨立
    之經濟效用者而言。而判斷增建部分是否具有使用上之獨立
    性，須斟酌其對外通行之直接性，增建部分之面積、隔間及
    向來之利用狀況，暨增建部分之利用機能與原有建築物之依
    存程度等情形定之（最高法院92年度台上字第998號判決意
    旨參照）。所有人於原有建築物之外另行增建部分，如與原
    有建築物無任何可資區別之標識存在，而作為一體使用者，
    因不具構造上及使用上之獨立性，本不得獨立為物權之客體
    。除該增建部分於構造上及使用上已具獨立性，得為獨立之
    建築物，而非屬於抵押標的物之範圍外，苟增建部分常助原
    有建築物之效用，而交易上無特別習慣者，仍屬從物，應為
    抵押權之效力所及。縱增建部分具有構造上之獨立性，但未
    具使用上之獨立性而常助原有建築物之效用者，亦祇屬於附
    屬物。其使用上既與原有建築物成為一體，而無獨立之所有
    權，即應由原有建築物擴張其所有權，並因而擴張其抵押權
    之範圍。是從物與附屬物當然均為抵押權之效力所及，惟二
    者概念不同（最高法院99年度台抗字第663號裁定意旨參照
    ）。經查：
（一）本件拍賣抵押物強制執行事件之債務人鄭茂全，前於民國
      （下同）86年7月10日以其所有坐落桃園縣桃園市中路第
      1611-17地號土地（下稱系爭土地）及同段8805建號建物
      （門牌號碼：桃園市○○街85號，下稱原建物），為安泰
      商業銀行股份有限公司（下稱安泰銀行）設定最高限額新
      台幣（下同）1800萬元抵押權，擔保其與協億勝工業股份
      有限公司（下稱協億勝公司）之借款債務，嗣安泰銀行將
      其對協億勝公司及鄭茂全之借款債權13,944, 742元及一
      切從權利（含抵押權）讓與相對人，相對人乃於97年8月
      26 日對債務人鄭茂全所有之系爭房地併同該建物門前之
      既成道路土地（桃園縣桃園市中路第1611-39地號土地）
      聲請拍賣抵押物強制執行。而債務人鄭茂全於原建物3樓
      頂樓加蓋系爭加強磚造、鋼造之鐵皮第4層增建物及於1樓
      左側加蓋系爭水泥牆壁鐵皮屋頂之第1層增建物（合稱桃
      園市○路段25334建號建物），均未辦理保存登記，經原
      法院民事執行處與原有建物分別標價、合併拍賣，並於99
      年1月7日由訴外人蔡玉瑩拍定。嗣民事執行處於99年4 月
      29日實行分配，將拍賣原設定抵押權之系爭房地（拍定價
      金共12,449,000元）及系爭第1、4層增建物（拍定價金共
      20萬元）所得全部價金，扣除執行費及土地、房屋等相關
      稅捐後，由抵押權人即相對人優先受償後，始由抗告人等
      其餘普通債權人就餘額分配，抗告人未獲足額分配等情，
      業經本院核閱原法院97年執字第58424號拍賣抵押物強制
      執行案卷（下稱第5842號執行卷）屬實。
（二）次查，本件(1)系爭第4層增建部分（面積54.82平方公尺）
      ，係放置祖先牌位，無獨立出入門戶等情，業經原法院民
      事執行處於98年8月17日現場勘測、99年3月5日會同債務
      人鄭茂全現場履勘查核屬實（第5842號執行卷第79、80、
      241頁）。而審諸系爭第4層增建之建材為加強磚造、鋼造
      （第5842號執行卷第94頁），無獨立出入門戶，外觀上與
      原有3層建物結合一體相互為用（第5842號執行卷第61頁
      ），且係供債務人放置祖先牌位俾便祭祀，僅具增加原
      建物之使用功能，此部分建物，除缺乏構造上之獨立性外
      ，亦無使用上之獨立性，核屬原有建物之附屬建物。(2)系
      爭第1層增建部分，係依附原建物第1層左側牆壁搭建，建
      材為加強磚造、鋼造，並有對外出入之門戶（第5842號執
      行卷第94、61頁）。然查，該增建部分設有門窗與原建物
      第1層相通，無獨立之水、電表，點交當時該增建部分係
      供放置洗衣機、洗衣槽、曬衣架、木製櫥櫃（碗盤用途）
      使用等情，有現場照片可參（第5842號執行卷第306頁）
      ，並經拍定人蔡玉瑩陳明屬實（第5842號執行卷第299頁
      ），足見系爭第1層增建部分係作輔助債務人日常生活之
      用，如不依附原建物則無水電，而無從作為一建築物單獨
      使用，無獨立之經濟效用，是系爭第1層增建部分無使用
      上之獨立性，核屬原建物之附屬建物。二者依民法第811
      條規定，均由原建物築所有人鄭茂全取得上開增建建物之
      所有權，原建物所有權範圍因而擴張，而抵押權支配範圍
      既與所有權相同，抵押權範圍亦隨之擴張及於附屬建物。
      故抵押權人就該增建物賣得價金自有優先受償權，且不因
      附屬建物增建早於抵押權設定登記，或於其後所為而有不
      同。從而，原法院民事執行處將系爭第1、4層增建部分，
      與前揭土地及原建物一併查封，分別標價、合併拍賣，並
      將拍賣所得全部價金扣除執行費及土地、房屋稅捐後，由
      抵押權人即相對人優先受償，於法並無不合。
（三）至於抗告人所引本院92年度法律座談會法律問題編號第11
      號研討意見，係針對抵押權效力是否及於抵押權設定後始
      取得之從物而為；另最高法院53年度第4次民、刑庭總會
      會議決議，係就土地所有人於設定抵押權後，在抵押之土
      地上營造建築物，增建未登記之房屋，增建部分雖不在抵
      押權範圍之內，於必要時得將其建築物與土地併付拍賣而
      為，該決議所指增建未登記之房屋，係就獨立之建築物而
      言，與本件系爭第1、4層增建建物為附屬建物之情形有別
      ，要難比附援引。至於辦理強制執行事件應行注意事項第
      42項第3款「土地或建築物設定抵押權後，抵押人於土地
      上營造建築物或於原建築物再行擴建或增建者，除應認為
      係抵押物之從物，或因添附而成為抵押物之一部者外，執
      行法院於必要時得就原設定抵押權部分及其營造、擴建或
      增建部分分別估定價格，並核定其拍賣最低價額後一併拍
      賣之。但抵押權人就營造、擴建或增建部分，無優先受償
      之權。」規定，業明示將抵押物之從物及因添附而成為抵
      押物之一部之情形排除適用，是抗告人執此主張系爭第1
      、4層增建部分均非抵押權效力所及，相對人就此部分價
      金無優先受償權云云，容有誤會。又原法院民事執行處為
      系爭第1、4層增建部分，雖與系爭土地及原建物，分別估
      價及核定拍賣最低價額，惟此乃因債權人於聲請拍賣抵押
      物強制執行時，就系爭第1、4層增建部分漏未請求併予查
      封及拍賣，嗣於原法院辦理鑑價程序後，始於98年6月1日
      聲請該院查封拍賣，該院乃於同年7月以降，就此部分建
      物，先後辦理測量，查封登記、鑑價及併付拍賣等事宜（
      第5842號執行卷第60、61、77-103、123-169頁），是系
      爭第1、4層增建部分與原建物分別估價及核定拍賣最低價
      額，核與該部分建物獨立性之認定無涉，抗告人執之爭執
      系爭第1、4層增建部分非抵押權效力所及云云，亦嫌乏據
      。
四、綜上所述，抗告人主張各語，核無可採，其聲明異議為無理
    由，原法院駁回其異議，於法無違，抗告意旨仍執陳詞指摘
    原裁定不當，求予廢棄，非有理由，應予駁回。
五、據上論結，本件抗告為無理由，爰裁定如主文。
中    華    民    國   100    年    4     月    6     日
                    民事第十庭
                        審判長法  官  張宗權
                              法  官  鄭純惠
                              法  官  周玫芳
正本係照原本作成。
不得再抗告。
中    華    民    國   100    年    4     月    8     日
                              書記官  陳嘉文